臺灣高等法院臺中分院刑事判決　　　 100年度上易字第1187號
上　訴　人　臺灣臺中地方法院檢察署檢察官
被　　　告　陳宏運
　　　（原名陳順興）
上列上訴人因被告犯詐欺案件，不服臺灣臺中地方法院100年度
易緝字第87號中華民國100年7月19日第一審判決（起訴案號：臺
灣臺中地方法院檢察署95年度偵緝字第252號），提起上訴，本
院判決如下：
    主  文
原判決撤銷。
陳宏運連續犯詐欺取財罪，處有期徒刑肆月，如易科罰金，以銀
元參佰元即新臺幣玖佰元折算壹日。
    犯罪事實
一、陳宏運於民國91年9月間，明知其收入不穩定、四處向人告
    貸而資力未佳、無力支付交易貨款，竟仍基於自始無付款意
    願之詐欺取財為自己不法所有意圖之概括犯意（起訴書誤載
    為單一犯意），自91年9月24日起至同年10月31日止，於如
    附表編號1至9所示之時間，連續施用詐術，向已成年之周賢
    創（起訴書誤載係經由周賢創之介紹，向周賢創之友人購買
    ）佯購VCD、CD而進貨（各次連續詐取VCD、CD之時間、價值
    ，詳見附表編號1至9所載；起訴書誤載係1次施用詐術假為
    購買），並向周賢創騙稱每次取貨後15天即行付款，且於屆
    期未付款經周賢創催討之際，先、後於91年10月間某日、同
    年11月中旬某日，以來路不明、明知無法兌現之支票共2張
    【第1張支票之付款人為臺灣中小企業銀行東高雄分行、發
    票人：坤楊有限公司（以下簡稱坤楊公司，代表人朱元一〈
    後改名朱茂山、朱慶源〉、帳號：3140-2號、票號：AY0000
    000號、發票日：91年12月25日、票面金額：新臺幣（下同
    ）11萬元；第2張支票之付款人為臺中商業銀行北屯分行、
    發票人：黃春木、帳號：2683-2號、票號：PNA0000000號、
    發票日：91年12月31日、票面金額：17萬2000元】，偽以支
    付貨款，使周賢創陷於錯誤，陸續交付如附表編號1至9所示
    總計金額117萬9257元之VCD、CD。嗣因上開支票屆期均遭退
    票，陳宏運亦不知去向，周賢創始知受騙。
二、案經周賢創訴請臺灣臺中地方法院檢察署檢察官偵查起訴。
    理  由
一、證據能力方面：
    按刑事訴訟法第159條之5規定：「（第1項）被告以外之人
    於審判外之陳述，雖不符前4條之規定，而經當事人於審判
    程序同意作為證據，法院審酌該言詞陳述或書面陳述作成時
    之情況，認為適當者，亦得為證據。（第2項）當事人、代
    理人或辯護人於法院調查證據時，知有第159條第1項不得為
    證據之情形，而未於言詞辯論終結前聲明異議者，視為有前
    項之同意」，其立法意旨在於傳聞證據未經當事人之反對詰
    問予以核實，原則上先予排除，惟若當事人已放棄詰問或未
    聲明異議，基於證據資料愈豐富，愈有助於真實發現之理念
    ，且強化言詞辯論原則，法院自可承認該傳聞證據例外擁有
    證據能力。經查，有關下述所引用未符合刑事訴訟法第159
    條之1至第159條之4規定之證據，業經到庭檢察官及被告陳
    宏運於本院準備程序明示同意作為證據（見本院卷第31頁）
    ，且經本院於審理時當庭直接提示而為合法之調查，檢察官
    及被告均未於言詞辯論終結前聲明異議（見本院卷第70-72
    頁），本院審酌前開證據作成或取得之狀況，並無非法或不
    當之情事，故認為適當而得以作為證據，是前開證據依刑事
    訴訟法第159條之5之規定，具有證據能力。
二、訊據被告陳宏運固坦承伊有於如附表編號1至9所示之時間，
    向告訴人周賢創以買賣為由，進貨取得如附表編號1至9所示
    之VCD、CD，總計價值117萬9257元，約定每次取貨後15天付
    款，且曾於99年10月、11月間交付前開支票2張與告訴人周
    賢創用以支付貨款等情不諱，然矢口否認有何上揭連續詐欺
    取財犯行，辯稱：向告訴人周賢創購得之VCD、CD，係由伊
    前妻吳小娟（已，案發期間為被告之女友）出賣後將所得
    款項花掉了，始無法按期支付告訴人周賢創貨款；又上開坤
    楊公司、黃春木發票之支票各1張，係吳小娟取得交付與告
    訴人周賢創之客票，不知道為何會跳票，且其有在坤楊公司
    發票之支票背面簽寫「陳」字背書；再伊曾支付部分貨款，
    事後亦將部分尚未販出之VCD、CD退還，並與告訴人周賢創
    達成和解、清償部分貨款，無詐欺之行為云云。惟查：
（一）被告上揭連續詐欺取財之犯行，已據證人周賢創迭次於偵
      查、原審審理時指證綦詳（見94年度交查字第245號卷第5
      4-55頁、95年度偵緝字第252號卷第30-32頁、原審卷第60
      頁反面至第65頁）。又被告坦認伊有於如附表編號1至9所
      示之時間，向告訴人周賢創以買賣為原因，進貨取得如附
      表編1至9所示價額之VCD、CD等情，被告於本院審理時並
      供陳：案發期間其收入不穩定、四處向人告貸欠款等語（
      見本院卷第72頁反面），堪認被告當時之資力已有未佳而
      無支付交易貨款之能力；雖被告於本院辯稱伊於告訴人周
      賢創向其催討款項前，曾支付部分貨款云云，然證人即告
      訴人周賢創於距離案發期間2年餘之久後之94年7月20日檢
      察事務官詢問時明確證稱：被告未曾付過任何款項等語（
      見94年度交查字第245號卷第54頁），且被告於本院審理
      時亦稱其無收據等證據可以證明在告訴人周賢創向其催索
      款項前，其曾給付部分貨款等語（見本院卷第73頁），足
      稽證人即告訴人周賢創上開指證，尚非虛妄。再被告雖又
      推稱：伊向告訴人周賢創取得之VCD、CD，係由吳小娟出
      售後將款項花掉了，所以才無力給付貨款與告訴人周賢創
      ，且前開由坤楊公司、黃春木發票之支票2張，亦係吳小
      娟所取得，其不知道未能兌現云云。然被告於偵查及原審
      95年8月1日準備程序均未曾提出上開答辯（見95年度偵緝
      字第252號卷第15-16、24 -25頁、95年度易字第958號卷
      第55-58頁），被告於95年1月20日偵訊時甚且供稱：「我
      沒有賣完的有還他」（見95年度偵緝字第252號卷第15頁
      ），而陳明係由伊自己販賣本案向告訴人周賢創取得之VC
      D、CD，且被告於上開同1次偵訊及95年2月16日偵查庭均
      同稱前開交付與告訴人周賢創用以支付貨款之發票人為坤
      楊公司、黃春木之支票2紙，係伊取得之客票等語（見95
      年度偵緝字第252號卷第15-16、24-25頁），被告遲至其
      經原審通緝到案後之100年6月21日始改為辯稱：上開坤楊
      公司、黃春木發票之支票2張係由已死亡之吳小娟取得，
      且向告訴人周賢創取得之VCD、CD均係由吳小娟販賣，吳
      小娟如何處理這部分販賣VCD、CD之款項，伊不清楚云云
      （見100年度易緝字第87號卷第83頁正、反面），將責任
      全盤推卸與已不在人世之吳小娟承擔，已有可疑；又被告
      於原審辯稱：吳小娟販賣VCD、CD之款項如何處理，其不
      清楚云云，與被告於本院審理時辯稱：吳小娟將販賣VCD
      、CD之款項自行花掉了，所以未能以出售VCD、CD取得之
      款額支付告訴人周賢創貨款云云，二者亦有不同，且被告
      於本院自承係其與告訴人周賢創接洽取得VCD、CD等情（
      見本院卷第72頁反面），衡情被告對於所進貨之VCD、CD
      銷售情況之盈虧及貨款之去向，理當掌握知悉，以評估是
      否繼續向告訴人周賢創進貨及其數量，始符常理，被告辯
      稱伊不知上開VCD、CD銷售貨款之去向云云，容屬臨訟卸
      責之詞，未可採信，應以被告於偵訊已自承向告訴人周賢
      創取得之VCD、CD，係由其販賣，且用以支付告訴人周賢
      創貨款之發票人為坤楊公司、黃春木之支票，均係由其取
      得等語為可採。
（二）又上開發票人為坤楊公司、黃春木之支票2張，證人周賢
      創於偵訊固曾陳稱係被告先、後於91年11月中旬、同年月
      12初交付云云（見95年度偵緝字第252號卷第31頁），惟
      被告於原審審理時已更正證稱：前開支票2張係被告分別
      於91年10月間及同年11月中旬用以支付貨款之客票，其中
      發票人為黃春木之支票背面有吳小娟之背書，係告訴人周
      賢創先要求被告背書後，因被告稱吳小娟的信用較好，被
      告便將支票交由吳小娟背書等語屬實（見100年度易緝字
      第87號卷第63頁）。又前揭坤楊公司之代表人朱元一（後
      改名朱茂山、朱慶源），因向真實姓名、年籍不詳之「戴
      武昌」應徵，經「戴武昌」告以其只要願意擔任坤楊公司
      之登記（人頭）負責人並申請設立支票帳戶、開票即可分
      紅等語，乃同意出名擔任坤楊公司之登記負責人並開立支
      票帳戶、發票供「戴武昌」使用所涉之幫助詐欺取財犯行
      ，已由臺灣高雄地方法院以92年度易字第2230號判處罪刑
      在案，有上開刑事判決1份（見95年度偵緝字第252號卷第
      37-41頁）在卷可稽，雖上開案件用以詐騙所使用之坤楊
      公司支票帳戶之付款銀行為第一商業銀行小港分行而與本
      案不同，然已足認坤楊公司係「戴武昌」用以申請設立空
      頭支票帳戶使用之虛設公司；再上揭由黃春木發票之支票
      ，雖黃春木已於100年7月1日死亡（見本院卷第42頁之黃
      春木臺灣高等法院被告前案紀錄表所載），而未能傳訊證
      人黃春木以明開戶狀況，惟徵以被告於偵訊時已稱其並不
      認識前開2張支票之發票人，該2紙支票係其向客戶即真實
      姓名、年籍不詳、綽號「阿忠」之人所取得（見95年度偵
      緝字第252號卷第15-16、24-25頁），被告於本院並陳稱
      伊經商多年，知道收取客票時須要求對方背書，以保障自
      己在票據上之權利，惟其並未要求「阿忠」在上開2張支
      票背書等語（見本院卷第31頁反面至第32頁），且前開發
      票人為坤楊公司、黃春木之支票帳戶，於91年7月4日、同
      年8月7日開戶後，於短短數月內即大量退票，並分別於92
      年1月3日、91年12月19日拒絕往來等情，有臺灣中小企業
      銀行東高雄分行94年9月19日94東高字第0569號函附之支
      票存款印鑑卡、支票存款對帳單、退票情形資料表及支票
      存款帳戶往來資料查詢單（見94年度交查字第245號卷第
      77-89頁）在卷可憑，核與一般以人頭開設之空頭支票帳
      戶於開戶後先行「養票」以取得信用之假象後，即開始大
      量跳票、拒絕往來之情形相合；被告未能說明上開2張支
      票之來源、復未要求對方背書，確與常情有違，足認被告
      對於前開支票2張係來源不明、無法兌現之支票，均有所
      認識。被告向告訴人周賢創佯購VCD、CD後，未支付分文
      ，且於告訴人周賢創向其催款之際，猶以前開明知未能兌
      現之支票2張虛應假為支付貨款，足以表徵被告行為時主
      觀上有詐欺取財之為自己不法所有意圖之概括犯意。至被
      告雖曾在前開發票人為坤楊公司之支票背面書寫「陳」字
      而背書，且要求吳小娟在發票人為黃春木之支票背書背書
      ，此據證人周賢創於原審審理時證述在卷（見100年度易
      緝字第87號卷第63頁），且有上開支票影本2份（見95年
      度偵緝字第252號卷第43-44頁）在卷可稽；然衡情告訴人
      周賢創亦係具有票據基本知識之經商者，倘被告未自行或
      要求吳小娟在上開支票上背書，告訴人周賢創當無可能同
      意收取未有背書保障之支票，足認被告在前開支票背面書
      寫「陳」字及要求吳小娟為其背書，僅係為取信告訴人周
      賢創之手段，尚難據此即認被告並無詐欺之意圖而為被告
      有利之認定。
（三）再被告並非主動將尚未出售之VCD、CD退還與告訴人周賢
      創，而係因被告未按期支付款項後，由告訴人周賢創向被
      告索回部分VCD、CD等情，業據證人周賢創於原審證述明
      確（見100年度易緝字第87號卷第64頁），且被告於上開
      連續詐欺取財犯行完成之後，事後應告訴人周賢創之催索
      ，始退還部分VCD、CD，並遲至100年7月9日因與告訴人周
      賢創達成和解而支付部分貨款（有和解書、切結書各1 份
      在卷可稽，見100年度易緝字第87號卷第90-91頁），凡此
      均僅為被告犯罪後彌補其對告訴人周賢創所造成損害之舉
      動，尚無礙於被告前開已然成立之連續詐欺取財罪責。又
      雖告訴人周賢創曾向吳小娟提出詐欺取財罪嫌之告訴，因
      吳小娟死亡（依吳小娟「個人基本資料查詢結果」之死亡
      記事日期為93年7月22日）而由法院為不受理之判決，有
      臺灣南投地方法院檢察署92年度偵字第3726號起訴書、臺
      灣南投地方法院96年度易緝字第6號刑事判決、吳小娟之
      「個人基本資料查詢結果」各1件（見100年度易緝字第87
      號卷第54-57頁）在卷可考，且吳小娟曾於第1次陪同被告
      取貨並開立面額65萬元之本票1紙交付告訴人周賢創，復
      曾應被告之要求在被告交付與告訴人周賢創之發票人為黃
      春木之支票背面背書，此據證人周賢創於原審證述在卷（
      見100年度易緝字第87號卷第64頁反面），且有上開支票
      影本（見95年度偵緝字第252號卷第44頁）在卷可憑；然
      本案係由被告與告訴人周賢創接洽購買VCD、CD之事，已
      據被告於本院審理時陳明（見本院卷第72頁反面），且因
      吳小娟已死亡而難以查證其說詞，於尚乏吳小娟事前明知
      被告自始即無意付款及被告所取得發票人為坤楊公司、黃
      春木之支票2張係來源不明、無法兌現之支票而與被告具
      有詐欺取財之犯意聯絡之積極事證下，尚難逕認吳小娟為
      本案被告連續詐欺取財犯行之共犯。至證人周賢創於原審
      雖曾一度指稱前開發票人為坤楊公司之支票背面「陳信良
      」之背書係被告所寫（見100年度易緝字第87號卷第63頁
      ），然證人周賢創同時證稱其未親眼看見被告在支票背面
      寫「陳信良」，被告說「陳信良」係其客戶等語（見100
      年度易緝字第87號卷第63頁），且被告於本院堅稱伊不認
      識陳信良，復未坦認上開「陳信良」之字跡為其所書寫（
      見本院卷第32頁正、反面），觀之前開發票人為坤楊公司
      之支票背書之「陳信良」之「陳」字，與被告自承為其簽
      寫背書之「陳」字，二者字形、神韻均有所不同（見95年
      度偵緝字第252號卷第43頁），尚難僅以證人周賢創於原
      審之主觀推測之詞，即認被告有上開偽造「陳信良」背書
      並持以交付告訴人周賢創之行使偽造私文書罪嫌，併為敘
      明。
（四）此外，復有協議書1件、送貨單10件（見94年度交查字第2
      45號卷第7、11-15頁）在卷可佐，本件事證明確，被告上
      揭犯行洵足認定。
三、法律適用方面：
（一）刑法修正之新舊法比較部分：
      查被告行為後，於94年2月2日修正公布之刑法，已自95年
      7月1日起生效施行，茲參照最高法院95年度第8次刑事庭
      會議決議內容，就與被告本案罪刑有關之規定，綜合予以
      比較如下：
   1、刑法第2條第1項之規定：被告行為後，刑法第2條第1項業
      已於94年2月2日修正公布，並自95年7月1日起施行。修正
      後刑法第2條第1項規定，已將新舊法律適用之「從新從輕
      」原則，改採「從舊從輕」原則，而此規定僅係規範行為
      後法律變更所生新舊法律比較適用之準據法，並非實體刑
      罰法律，自不生行為後法律變更之比較適用之問題，應逕
      行適用新法第2條第1項之規定，為「從舊從輕」之比較。
   2、本次修正公布，刑法第339條第1項之條文本身雖未修正，
      然有關其法定罰金刑之部分，依修正前刑法第33條第5款
      規定之罰金為銀元1元即新臺幣3元以上，而修正後刑法第
      33條第5款則規定罰金為新臺幣1000元以上，因修正後之
      規定並未較有利於被告，依刑法第2條第1項之規定，應適
      用修正前之刑法規定。至有關刑法施行法第1條之1之規定
      ，考其立法目的在於將刑法分則條文之罰金單位由原先的
      銀元，改為新臺幣，而不變動其罰金之最高度，以配合刑
      法總則中第33條第5款關於罰金單位之修正（因提高30倍
      又將單位改為新臺幣，等同原條文適用修正廢止前罰金罰
      鍰提高標準條例第1條前段〈罰金罰鍰提高標準條例業已
      於98年4月29日經總統以華總一義字第09800105911號令公
      布廢止，並於98年5月1日生效，併為敘明〉提高罰金最高
      度，再折算為新臺幣），解釋上不屬於刑法第2條第1項刑
      罰法律有變更之情形，僅係罰金計算單位之修正，是以刑
      法修正後關於應適用法條所定法定罰金刑之貨幣單位及提
      高標準，應適用刑法施行法第1條之1之規定，而毋須為新
      、舊法之比較（臺灣高等法院暨所屬法院95年度法律座談
      會第19號提案參照）。
   3、連續犯之部分：
      刑法第56條連續犯之規定，業於94年2月2日修正公布刪除
      ，並自95年7月1日起生效施行，因行為後新法業已刪除連
      續犯之規定，此刪除雖非犯罪構成要件之變更，但顯已影
      響行為人刑罰之法律效果，自屬法律有變更。從而，被告
      基於概括犯意所為之數行為，自95年7月1日起已不再成立
      連續犯而得論以一罪，而應依具體行為之性質論罪。查被
      告於新法施行前所為之本案多次詐欺取財犯行，其時間各
      有不同，但其時間緊接，所犯係構成要件相同之罪名，主
      觀上顯係基於概括犯意所為，為連續犯，依修正前刑法第
      56條規定，論以一罪，較依新法分論以多次詐欺取財罪之
      結果，對被告顯較為有利。
   4、關於易科罰金之折算標準：94年2月2日修正公布前刑法第
      41條第1項前段規定：「犯最重本刑為5年以下有期徒刑以
      下之刑之罪，而受6個月以下有期徒刑或拘役之宣告，因
      身體、教育、職業、家庭之關係或其他正當事由，執行顯
      有困難者，得以1元以上3元以下折算一日，易科罰金。」
      ，又被告行為時之易科罰金折算標準，依修正刪除前（即
      95年5月17日修正公布刪除、同年7月1日生效施行前）之
      罰金罰鍰提高標準條例第2條之規定，就其原定數額提高
      為100倍折算1日（罰金罰鍰提高標準條例其後業已於98年
      4月29日經總統以華總一義字第09800105911號令公布廢止
      ，並於98年5月1日生效）。至修正後刑法第41條第1項前
      段係規定：「犯最重本刑為5年以下有期徒刑以下之刑之
      罪，而受6個月以下有期徒刑或拘役之宣告者，得以新臺
      幣1000元、2000元或3000元折算1日，易科罰金。」，經
      比較新舊法之結果，修正後之規定亦非有利於被告。
   5、綜合上述各條文修正前、後之比較，揆諸前揭最高法院決
      議及刑法第2條第1項規定之「從舊、從輕」原則，因修正
      後之刑法規定並非有利於被告，自應整體適用修正前之刑
      法相關規定。
（二）論罪部分：
      核被告所為，係犯刑法第339條第1項之詐欺取財罪。被告
      先、後多次之詐欺取財犯行，時間緊接，犯罪構成要件相
      同，顯係基於概括之犯意反覆為之，爰依修正前刑法第56
      條連續犯之規定論以一罪，並加重其刑（起訴書漏論被告
      為連續犯，尚有未當）。
四、原審法院認被告所涉詐欺取財之罪嫌尚有未足，而為無罪之
    諭知，固非無見。惟原審未細為審酌被告向告訴人周賢創佯
    以買賣為由取貨當時之資力狀況、被告不惟已無支付交易貨
    款之能力，甚且於告訴人周賢創向其催款之際，猶交付來源
    不明、知悉無法兌現之發票人為坤楊公司、黃春木之支票2
    張假為支付貨款，足徵被告確有連續詐欺取財之為自己不法
    所有意圖之概括犯意等事證，遽為被告無罪之判決，尚有未
    恰；檢察官執此提起上訴，為有理由，應由本院將原判決予
    以撤銷改判。爰審酌被告之素行、犯罪之動機、目的係為圖
    一己之私利、於本院自承已經商多年之智識程度、於案發期
    間四處告貸、收入不穩定之生活狀況（見本院卷第72頁反面
    ）、犯罪時未受刺激、如犯罪事實欄一所示連續詐欺取財之
    犯罪手段、詐欺所得財物之價值、對告訴人周賢創所生之損
    害及其犯罪後曾退還部分VCD、CD，並已與告訴人周賢創達
    成和解而賠償部分款項之犯罪後態度等一切情狀，量處如主
    文第二項所示之刑，並諭知易科罰金之折算標準，以示懲儆
    。末查，中華民國九十六年罪犯減刑條例固已於96年7月4日
    公布，並自同年7月16日起生效施行，且上開條例第2條第1
    項第3款規定：「犯罪在中華民國96年4月24日以前者，除本
    條例另有規定外，依下列規定減刑：三、有期徒刑、拘役或
    罰金，減其刑期或金額2分之1。」，然同條例第5條則明定
    ：「本條例施行前，經通緝而未於中華民國96年12月31日以
    前自動歸案接受偵查、審判或執行者，不得依本條例減刑。
    」。被告前於本案由原審法院於95年11月21日以95年中院慶
    刑緝字第985號通緝書發布通緝，迄100年3月21日始為警在
    臺中市○里區○○路與仁化路口緝獲等情，有上開通緝書、
    被告100年3月21日警詢筆錄各1份在卷可按（見95年度易字
    第958號卷第109頁、100年度易緝字第87號卷第4-6頁），依
    前開條例第5條之規定，自不得依該條例予以減刑，併此敘
    明。
據上論斷，應依刑事訴訟法第369條第1項前段、第364條、第299
條第1項前段，刑法第2條第1項前段、第56條（修正刪除前）、
第339條第1項、第41條第1項前段（修正前），修正刪除前罰金
罰鍰提高標準條例第2條，刑法施行法第1條之1第1項、第2項前
段，判決如主文。
本案經檢察官李慶義到庭執行職務。
中    華    民    國   100    年    11    月    30    日
            刑事第八庭  審判長法  官  廖  柏  基
                              法  官  梁  堯  銘
                              法  官  李  雅  俐
以上正本證明與原本無異。
不得上訴。
                              書記官  李  妍  嬅
中    華    民    國   100    年    11    月    30    日
附錄論罪科刑法條：
刑法第339條第1項：
意圖為自己或第三人不法之所有，以詐術使人將本人或第三人之
物交付者，處5年以下有期徒刑、拘役或科或併科1千元以下罰金
。
附    表：
┌──┬──────┬─────────────┐
│編號│  日    期  │     價額（新臺幣）       │
├──┼──────┼─────────────┤
│1   │  91.9.24.  │        331250元          │
├──┼──────┼─────────────┤
│2   │  91.10.5.  │          4780元          │
├──┼──────┼─────────────┤
│3   │  91.10.7.  │        387960元          │
│    │            │          1600元          │
├──┼──────┼─────────────┤
│4   │  91.10.15. │         67060元          │
├──┼──────┼─────────────┤
│5   │  91.10.21. │         22082元          │
├──┼──────┼─────────────┤
│6   │  91.10.22. │         16160元          │
├──┼──────┼─────────────┤
│7   │  91.10.23. │          3260元          │
├──┼──────┼─────────────┤
│8   │  91.10.30. │         16850元          │
├──┼──────┼─────────────┤
│9   │  91.10.31. │        328255元          │
└──┴──────┴─────────────┘